【裁判字號】    92,破,38
【裁判日期】    921031
【裁判案由】    破產宣告
【裁判全文】
臺灣臺北地方法院民事裁定                            九十二年度破字第三八號
    聲  請  人
    即債權  人  遠東國際商業銀行股份有限公司
    法定代理人  徐旭東
    代  理  人  黃燦堂
                廖年盛律師
    相  對  人
    即債務  人  甲○○
    代  理  人  郭杏梅
右聲請人聲請宣告破產事件，本院裁定如左：
    主      文
甲○○破產。
聲請程序費用由相對人負擔。
    理      由
一、本件聲請意旨略以：第三人德利開發科技股份有限公司（下稱德利公司）於民國
    八十八年間與聲請人訂定綜合授信契約，約定授信額度為新臺幣（下同）十一億
    元，而相對人為該授信契約之連帶保證人，嗣因德利公司財力狀況欠佳，並無營
    運收入，現就聲請人部分，仍屬遲延繳款情狀，聲請人轉而向相對人求償，然相
    對人除積欠聲請人三億五千六百四十九萬九千零三十三元之債務外，於其他金融
    機構亦負有鉅額債務，且多已逾期致債權人履催未果，而相對人名下財產所得顯
    不敷如此龐大債務，自應依法宣告破產俾清理債務等語，爰依破產法第五十七條
    規定，聲請宣告相對人破產。
二、相對人則辯以：德利公司對聲請人之授信債務實際只剩三億三千餘萬元，相對人
    更將所有坐落新竹市○○段一三四一地號等多筆土地暨臺北市○○區○○段二小
    段七地號土地為擔保，供聲請人各設定三億元，共六億元之抵押權；又相對人仍
    擁有德利公司公司股票四萬餘張，以每股淨值九元多計算，相對人實際資產尚有
    三億六千餘萬元，因德利公司股票現遭禁止處分，待德利公司債務解決後，相對
    人之個人債務即可處分股票之方式解決；而債權銀行聲明之債權屬相對人者約一
    億六千餘萬元，且慶豐銀行營業處陳報債權六千六百萬元部分，有坐落羅斯福路
    四段公館商圈一樓店面設定抵押供擔保，該店面市價達一億二千餘萬元，如不動
    產完成處分，該部分債權即可消滅，足見對人之債務遠低於資產。況德利公司原
    係上櫃公開發行公司，除已聲請重整，刻由台灣士林地方法院審理（台灣士林地
    方法院九十二年度整更一字第一號），並已接獲台灣士林地方法院九十二年度司
    字第五五號緊急處分裁定外，德利公司更已積極籌措財源，有機會獲得資金援助
    以解決債務，屆時聲請人即無再對相對人主張債權之必要。
三、按債務人不能清償債務者，依破產法所規定破產程序清償其債務，破產對債務人
    不能清償債務者宣告之；破產除另有規定外，得因債權人之聲請宣告之，破產法
    第一條第一項、第五十七條、第五十八條第一項分別定有明文。又破產之聲請以
    多數債權人存在為前提，然聲請破產非不得由其中一債權人為之（最高法院六十
    五年台抗字第三二五號判例可資參照）。因之，聲請破產，並無限制各個債權人
    之債權額數。破產制度本即針對債務人陷於一般不能清償債務時，以債務人之整
    體財產為全體債權人之總擔保而設計，債務人是否具破產原因，非僅以對單一聲
    請人負多少債務為斷，應以債務人所負債務之總額與其全部資產作衡量，各債權
    人之債權額數並不影響其聲請破產之權利。另債務人雖有一定數量之財產，但一
    時不能脫售變現，或票據不能兌現，或有財貨遭受扣押或災變等情事，則就債務
    人財產之客觀狀態而言，有等於無，足認為具破產之一般原因。
四、相對人之財產，依財政部臺北市國稅局財產歸屬資料清單，包括：
（一）土地二筆
      分別位在信義區○○段○○段○○○七─○○○、新竹市○○段○○六九─○
      ○○○地號，其現值金額分別為：一千一百八十六萬一千六百零三元、一百九
      十六萬四千一百六十元。
（二）房屋三筆
      門牌號碼分別為台北市○○區○○路一四五號六樓、台北市○○區○○路一三
      二號房屋地下層、新竹市○○路八八號，其現值金額分別為：一百零八萬八千
      七百元、十七萬五千七百八十八元、六十萬三千五百元。
（三）投資十一筆
      相對人投資金額分別為：泰騋影像科技股份有限公司五十萬元、德利公司四億
      二千六百七十二萬一千六百八十元、宏普建設股份有限公司五萬二千四百五十
      元、華泰商業銀行股份有限公司一萬零六百元、德昇倉儲股份有限公司四百九
      十五萬元、文鑫營造工程股份有限公司十萬元、運通投資股份有限公司一千二
      百五十五萬元、德利實業有限公司一千五百四十萬元、華新廣告實業股份有限
      公司一百萬元、華邦電子股份有限公司二萬八千六百二十六元、飛虹積體電路
      股份有限公司一百四十五萬三千零三十元。
（四）總計前揭相對人之財產，其總值為四億七千八百四十六萬零一百三十七元。
五、本件相對人甲○○經調查其債務狀況如下：
（一）本件聲請人對相對人之債權：本金債權三億三千一百零五零八十元、計算至九
      十二年七月二十日之利息為二千二百六十二萬七千五百元及違約金二百八十二
      萬一千四百五十四元，總計三億五千六百四十九萬九千零三十三元，除經相對
      人自認尚欠本金三億三千元外，並有綜合授信契約書及其增補契約在卷可按，
      堪信為真實。
（二）另依財團法人金融聯合徵信中心（下稱聯合徵信中心）九十二年二月二十八日
      之資料（僅計算千元以上部分），相對人積欠其他金融機構之債務，計有：第
      一銀行新竹分行催收款項二千七百五十四萬八千元、華僑銀行士林分行催收帳
      款一千零八十三萬九千元、上海銀行三民分行呆帳一千二百二十五萬元、世華
      銀行古亭分行呆帳二千零十二萬八千元，花蓮區中小企業銀行短期擔保放款六
      百八十三萬五千元、華泰商業銀行催收帳款四百一十四萬七千元、萬通商業銀
      行仁愛分行催收帳款一千八百七十三萬二千元、玉山商業銀行民生分行呆帳七
      百五十三萬二千元、泛亞商業銀行大同分行催收帳款二千一百二十六萬八千元
      、中興商業銀行永吉分行催收帳款一千八百二十六萬四千元、富邦商業銀行建
      國分行催收帳款一千六百五十四萬三千元及慶豐商業銀行營業部短期放款與短
      期擔保放款共六千六百萬元，另有經誠泰商業銀行營業部轉讓之催收款項二千
      五百三十七萬九千元，合計二億五千五百四十六萬五千元。
（三）相對人對銀行之債務，經本院函詢各相關銀行，經各行函覆分別為：
    １第一商業銀行新竹分行部分
      計有貸款本金餘額二千六百四十七萬六千七百四十八元及自九十年七月二十八
      日起至清償日止，按年息百分之八點七九七計算之利息，暨自九十年八月二十
      八日起至清償日止，其逾期在六個月以內者，另按上開利率百分之十，逾期超
      過六個月以上部分，另按上開利率百分之二十加付之違約金。相對人之存款餘
      額為零元，有該行九十二年六月二十五日之陳報狀可據。
    ２華僑商業銀行士林分行部分
      相對人積欠本金一千零四十二萬二千五百七十五元，及自九十年七月二十七日
      起至清償日止，按年息百分之八計算之利息，暨自九十年八月二十七日起至清
      償日止，其逾期在六個月以內者，按上開利率百分之十，逾期超過六個月者，
      按上開利率百分之二十計算之違約金，有該分行九十二年七月三日送達本院之
      陳報狀及所附本院債權憑證影本一紙為憑。
    ３上海商業儲蓄銀行三民分行部分
      (1)相對人與該分行無存款往來。
      (2)貸款本金四十四萬七千九百零一元及自九十一年二月七日起至清償日止按年
        息百分之八點三計付之利息，暨九十一年二月七日起至清償日止，逾期六個
        月以內者按上開利率百分之十，逾期在六個月以上者，按上開利率百分之二
        十計算之違約金。
      (3)貸款本金一千一百八十萬二千三百五十六元及自九十一年六月十四日起至清
        償日止按年息百分之八點三計付之利息，暨九十一年六月十四日起至清償日
        止，逾期六個月以內者按上開利率百分之十，逾期在六個月以上者，按上開
        利率百分之二十計算之違約金。
      (4)有該分行九十二年六月二十日九二上三字第二五○號函為憑。
    ４花蓮區中小企業銀行部分
      相對人於該分行之存款餘額共計四元，貸款餘額共計六百八十三萬四千六百一
      十一元，有該分行九十二年六月三十日九二蓮銀總審字第二一五五號函為憑。
    ５華泰商業銀行部分
      相對人於該行營業部辦理借款金額四百萬元，業已逾期轉列催收款項，現並無
      其他存款債權，有該行九十二年六月三十日九二華泰總營業部字第九二三三五
      六號函為憑。
    ６玉山商業銀行民生分行部分
      相對人於九十一年十二月十九日轉列呆帳金額七百五十三萬一千八百零五元，
      結算至九十二年七月九日應加計利息三十八萬六千三百八十二元，其存款餘額
      為零，有該分行九十二年七月九日玉民生放字第○三○六三○○一號函為憑。
    ７泛亞商業銀行大同分行部分
      相對人辦理貸款餘額截至九十二年六月二十四日止，結欠本金二千萬元、利息
      一百二十六萬八千一百六十四元及訴訟墊款二千零八十三元；帳戶（帳號00
      0000000000）存款為十一元，有該分行九十二年六月二十四日九二
      泛亞同發字第二一九號函可據。
    ８中興商業銀行部分
      相對人貸款餘額情形包括：債權本金五千三百六十四萬九千六百五十元、利息
      九百一十二萬七千一百五十一元、違約金一百四十九萬八千九百三十九元、執
      行費一萬四千元及郵票費三百四十元，總計六千四百二十九萬零八十元，有該
      行九十二年六月二十四日之陳報狀及所附執行費收據、購買票品證明單、本院
      九十年度促字第四九○八七號、第五八二五七號、第五八二五八號支付命令及
      其等確定證明書影本可證。
    ９富邦商業銀行部分
      相對人現餘欠借款本金一千五百二十一萬零九百七十三元及其利息暨違約金，
      而相對人存款為零元，有該行九十二年六月三十日之陳報狀及所附支付命令及
      其確定證明書影本為證。
    １０慶豐銀行營業部部分
      相對人融資餘額為六千六百萬元，截至九十二年五月三十一日，尚積欠利息一
      百三十四萬零三百二十四元，另就德利公司之連帶保證債務金額為九百零八萬
      元，截至九十二年六月二十三日積欠利息為一百一十九萬八千一百二十元，而
      相對人於該行之存款餘額為零元，有該行九十二年六月二十三日九二慶銀營字
      第一二八號函為憑。
    誠泰商業銀行營業部部分
      相對人在該部逾期放款金額二千五百三十七萬八千七百五十一元，該放款於九
      十一年十二月十七日售與中華成長二資產管理股份有限公司，相對人在該部亦
      無存款，有該部九十二年六月三十日誠泰銀營字第六十一號函為憑。
（四）此外，相對人所有前揭新竹市○○段土地及門牌號碼為新竹市○○路八八號房
      屋，其上除均經設定有台新資產管理股份有限公司之抵押權，共同擔保最高限
      額八百七十六萬元外，並於九十年十月二十五日因華僑商業銀行士林分行向台
      灣新竹地方法院聲請而遭假扣押，且於九十二年三月三日經財政部台北市國稅
      局信義稽徵所函請禁止處分，有土地及建物登記謄本在卷可按。
（五）由前揭銀行陳報之債權可知，相對人除積欠聲請人三億三千六百四十九萬九千
      零三十三元之債務外，至少尚積欠其他銀行（各銀行所陳報債權與金融聯合徵
      信中心所列債權不相符合者，以所陳報確實數額部分之債權為據，台新資產管
      理股份有限公司部分之債權，不予計入）三億一千零五十五萬零八百七十三元
      之債務，合計積欠債務至少為六億四千七百零四萬九千九百零六元。
六、相對人雖辯以對於聲請人已提供相當之擔保，其持有高額德利公司股票，而債權
    銀行之債權僅一億六千餘萬，就慶豐銀行之債務亦有抵押擔保，故債務遠低於資
    產，待德利公司獲得資金解決債務，聲請人即無主張債權之必要云云。惟基於以
    下理由，應認相對人所辯，並不足採：
（一）依前揭聯合徵信中心所示資料，相對人就第一銀行新竹分行、華僑銀行士林分
      行、華泰銀行營業部、萬通銀行仁愛分行、泛亞銀行大同分行、中興銀行永吉
      分行、富邦銀行建國分行及原對誠泰銀行營業部之債務，均已列入催收帳款，
      而就上海銀行三民分行、世華銀行古亭分行、玉山銀行古亭分行之債務，更已
      列入呆帳，足見相對人有停止支付債務之情事。
（二）又相對人雖表示債權銀行已聲明之債權中，屬於德利公司之連帶債務而不包括
      相對人部分約二億六千萬，屬於相對人之債務僅約一億六千餘萬，並提出債務
      區分表以為說明。然何以區分屬於德利公司之債務抑或相對人之債務，未見具
      體陳明，且該表所列之銀行，亦僅見中興銀行永吉分行等八家，況相對人之債
      務業經本院調查如前，相對人所辯稱債務僅約一億六千餘萬云云，不足採信。
（三）相對人就德利公司之投資，即其持有德利公司股票部分，固具其提出股票持有
      證明，且該部分股票於前揭國稅局財產歸屬資料清單中列有價值四億餘元之價
      值，並經相對人計算具有價值三億六千餘萬元，然部分股票遭禁止處分之情，
      業經相對人自認，是依首開說明，該等股票既不能脫售變現，於聲請破產程序
      中，自不應納入資產之計算。從而依國稅局財產歸屬資料清單中就相對人之財
      產排除德利公司股票部分後計算，應僅為五千一百七十三萬八千四百五十七元
      。
（四）相對人與德利公司連帶積欠聲請人之債務，德利公司雖有提供土地與聲請人設
      定抵押，但其中坐落新竹市○○段一三四一地號等土地，聲請人僅為第六順位
      抵押權人，其中坐落臺北市○○區○○段二小段七地號土地，聲請人亦僅為第
      二順位抵押權人，均不足清償債務，業具聲請人陳明，是相對人提供與聲請人
      之抵押物並不足供債權確實之擔保。
（五）況僅就聯合徵信中心及債權銀行陳報資料，債務人所積欠債務已達六億四千七
      百零四萬九千九百零六元，其中尚有利息、違約金因債權銀行未具體陳明數額
      ，或潛在債權人如台新資產管理股份有限公司等之債權額，未納入計算，可知
      相對人之全部債務超過六億四千七百零四萬九千九百零六元。
（六）縱以相對人所陳慶豐銀行營業處之債權，有坐落羅斯福路四段公館商圈一樓價
      值一億二千餘萬之店面供擔保等與為真正，然該部分債權數額自前述相對人之
      債務扣除後，其債務仍遠超過財產。
（七）再者，相對人所有前揭新竹市○○段土地及門牌號碼為新竹市○○路八八號房
      屋建物，於九十年十月二十五日即因華僑商業銀行士林分行聲請新竹地方法院
      而遭假扣押，且於九十二年三月三日經財政部台北市國稅局信義稽徵所函請禁
      止處分，亦可以之納入相對人財產部分有出售變現困難之範圍。
（八）此外，德利公司是否得獲法院准予重整，無可得知，其重整期間及是否成功亦
      難預測，是德利公司之重整具不確定性，為保障相對人之全體債權人，自不應
      使其債權繫於德利公司未來之重整結果。
（九）破產制度具有使多數債務人獲得公平之滿足，及防止社會因連鎖倒閉效應產生
      經濟恐慌之功用，其社會機能，不容忽視。本件相對人欠缺清償資力，對於已
      屆清償期且已受請求之債務之全部或主要部分，可預見其為一般且繼續的不能
      清償，並達停止支付之狀態，且相對人之財產與債務相比，其債務實已遠逾其
      財產。
七、綜上所述，相對人債務超過財產，對於債務停止支付且有支付不能之情，已具資
    產不足清債務之破產要件，聲請人聲請本院宣告相對人破產，揆諸前揭法條、判
    例意旨，於法有據，應予准許。
八、依破產法第六十三條、第五條，民事訴訟法第九十五條、第七十八條，裁定如主
    文。
中      華      民      國    九十二    年      十      月    三十一    日
                    民事第三庭  法  官    李維心
正本係照原本作成
如對本裁定抗告，須於裁定送達後十日內向本院提出抗告狀
中      華      民      國    九十二    年      十      月    三十一    日
                                          書記官    林梅珍


司法院資訊處製作；財團法人民間司法改革基金會備份。
